【裁判字號】    99,重訴,134
【裁判日期】    990820
【裁判案由】    確認債權不存在等
【裁判全文】
臺灣板橋地方法院民事判決             99年度重訴字第134號
原      告  安泰商業銀行股份有限公司
法定代理人  丁予康
訴訟代理人  乙○○
參  加  人  臺灣中小企業銀行股份有限公司
法定代理人  己○○
訴訟代理人  甲○○
被      告  戊○○
            丁○○
上列當事人間請求確認債權不存在等事件，經本院於民國99年7
月21日言詞辯論終結，判決如下：
    主  文
確認被告戊○○就被告丁○○所有坐落如附表所示不動產，於民
國九十七年三月二十八日以臺北縣三重地政事務所九十七年重莊
登字第八○○○號所設定之新臺幣貳仟參佰萬元最高限額抵押權
所擔保之新臺幣捌佰萬元債權不存在。
原告其餘之訴駁回。
訴訟費用由被告連帶負擔。
    事實及理由
壹、程序方面
  (一)原告安泰商業銀行股份有限公司（下稱安泰銀行）起訴時之
    法定代理人原為丙○○，嗣於訴訟進行中變更為丁予康，經
    原告聲明承受訴訟，有聲明承受訴訟狀及公司變更登記表各
    1 件附卷可稽（見本院卷第56頁、第59至62頁），核無不合
    ，自應准許。
  (二)按確認法律關係之訴，非原告有即受確認判決之法律上利益
    者，不得提起，民事訴訟法第247 條第1 項前段定有明文。
    而所謂即受確認判決之法律上利益，係指法律關係之存否不
    明確，原告主觀上認其在法律上之地位有不安之狀態存在，
    且此種不安之狀態，能以確認判決將之除去者而言（最高法
    院52年度台上字第1240號判例意旨參照）。本件原告主張其
    對被告丁○○有新臺幣（下同）1,500 萬元之債權，並聲請
    法院假扣押被告丁○○所有如附表所示之不動產（下稱系爭
    不動產）；又系爭不動產經本院97年度執字第80581 號清償
    債務強制執行事件拍賣，因被告戊○○就被告丁○○所有如
    附表所示之不動產，於民國97年3 月28日以臺北縣三重地政
    事務所97年重莊登字第8000號，設定2,300 萬元最高限額抵
    押權（下稱系爭抵押權），並以系爭抵押權所擔保之800 萬
    元債權聲明參與分配，致拍賣所得款項於分配清償至第三順
    位抵押權人即被告戊○○之債權後，原告即無法分配受償；
    而被告丁○○與被告戊○○為兄妹關係，關係密切，其等就
    系爭抵押權所擔保之800 萬元債權顯係通謀虛偽意思表示而
    無效，爰請求確認系爭抵押權所擔保之800 萬元債權不存在
    等語。是原告主觀上認其在法律上之地位有不安之狀態存在
    ，且此種不安之狀態，能以確認判決將之除去，揆諸前揭規
    定及說明，原告提起本件訴訟請求確認債權不存在，應有確
    認利益。則被告抗辯原告提起本件訴訟請求確認債權不存在
    ，無確認利益云云，尚無可採。
  (三)被告均經合法通知未於言詞辯論期日到場，核無民事訴訟法
    第386 條各款所列情形，爰依原告聲請，由其一造辯論而為
    判決。
貳、實體方面
一、原告主張：
  (一)訴外人台益紡織企業有限公司（下稱台益公司）邀同被告丁
    ○○為連帶保證人於96年8 月28日向原告借貸短期週轉金兩
    筆，金額分別為1,200 萬元及300 萬元，合計1,500 萬元，
    並約定利息依約定利率按月計付。惟台益公司因財務週轉不
    靈，自97年6 月起即未依約繳息予原告，而被告丁○○明知
    台益公司有財務週轉問題，即於97年3 月28日將其所有如附
    表所示之不動產設定第三順位最高限額抵押權2,300 萬元予
    被告戊○○。系爭不動產於本院97年度執字第80581 號清償
    債務強制執行事件進行拍賣，被告戊○○以第三順位抵押債
    權800 萬元聲明參與分配，依分配表所示被告戊○○獲分配
    5,066, 182元，致原告分文未受清償。
  (二)被告丁○○與被告戊○○為兄妹關係，二人為關係密切之血
    親，與一般債權人與債務人之間僅有單純金錢借貸關係之情
    顯有不同，縱有金錢往來，實難逕認為消費借貸而排除基於
    其他事實、法律關係發生之可能性。又被告丁○○為台益公
    司之負責人，明知公司發生財務危機，恐無法負擔龐大債務
    ，為保全系爭房地之殘餘價值，親人間互相幫助尚稱人之常
    情。且被告戊○○持以作為債權證明之本票，係被告丁○○
    於97年3 月26日所簽發，與台益公司違約之時間點接近，被
    告間無法證明實際授受借款，尚難認被告戊○○確對被告丁
    ○○有債權存在。故被告丁○○與被告戊○○就系爭抵押權
    所擔保之800 萬元債權顯係通謀虛偽意思表示，實有害於原
    告之債權，爰依法提起本件訴訟。本件原告主張被告戊○○
    並無上開800 萬元抵押債權，由於係消極事實，客觀上原告
    無法積極證明，為顧及當事人間之公平，自應由被告就債權
    是否存在負舉證責任。
  (三)聲明：1.確認被告戊○○對於被告丁○○所有如附表所示不
    動產，於97年3 月28日以97年重莊登字第8000號所設定2,30
    0 萬元最高限額抵押權所擔保之800 萬元債權不存在。2.本
    院97年執字80581 號清償借款強制執行事件，就被告丁○○
    執行所得價金，於98年10月20日作成之分配表，內載分配予
    被告戊○○次序10執行費（轉繳）64,000元及次序13第三順
    位抵押權5,066,182 元均應剔除，不得列入分配。
二、被告均未於言詞辯論期日到場，依被告丁○○於99年7 月1
    日所提出之答辯狀則以：原告提起本件訴訟究係針對本院97
    年度執字第80581 號執行事件之分配表內容提出分配表異議
    之訴？或係一般確認之訴？如係分配表異議之訴，則強制執
    行法第41條規定僅聲明異議之債權人可得提起分配表異議之
    訴，原告固有證明其曾聲明異議，然有無依據同法第3 項規
    定向執行法院為起訴之證明，否則視為撤回異議。果如此，
    原告則欠缺異議人身分亦不得提起分配表異議之訴。故本院
    97年度執松字第80581 號執行事件分配表應已確定。原告間
    接提起確認之訴並夾帶訴之聲明第2 項分配表異議之訴，起
    訴即不合法。併聲明：請求駁回原告之訴。
三、本院之判斷：
  (一)原告主張被告丁○○與被告戊○○為兄妹關係，二人為關係
    密切之血親，與一般債權人與債務人之間僅有單純金錢借貸
    關係之情形顯不相同，縱有金錢往來，實難逕認為消費借貸
    關係而排除基於其他事實、法律關係發生之可能性。又被告
    丁○○為台益公司之負責人，明知公司發生財務危機，恐無
    法負擔龐大債務，為保全系爭房地之殘餘價值，與其妹即被
    告戊○○間親人互相幫助尚稱人之常情。且被告戊○○持以
    作為債權證明之本票，係被告丁○○於97年3 月26日所簽發
    ，與台益公司違約之時間點接近，被告間無法證明實際授受
    借款，尚難認被告戊○○確對被告丁○○有債權存在。故被
    告丁○○與被告戊○○就系爭抵押權所擔保之800 萬元債權
    顯係通謀虛偽意思表示而無效，爰請求確認被告丁○○與被
    告戊○○就系爭抵押權所擔保之800 萬元債權係通謀虛偽意
    思表示而不存在等事實，業據提出土地及建物登記謄本、他
    項權利證明書、土地及建築改良物抵押權設定契約書、本院
    民事執行處98年10月20日板院輔97執松字第80581 號函暨分
    配表及台益公司變更登記表等件影本為證（見臺灣臺北地方
    法院99年度審重訴字第276 號卷第4 至27頁），且經本院依
    職權向臺北縣三重地政事務所調取系爭抵押權登記申請書、
    抵押權設定契約書等相關資料查明無訛，亦有臺北縣三重地
    政事務所99年7 月6 日北縣重地登字第0990010002號函1份
    存卷可稽（見本院卷第38至45頁），復經本院依職權調取本
    院97年度執字第80581 號強制執行卷宗核閱無誤。而被告戊
    ○○已於相當時期受合法之通知，於言詞辯論期日不到場，
    亦未提出相關書狀爭執，依民事訴訟法第280 條第3 項前段
    、第1 項前段規定，視同對於原告主張之事實自認；至被告
    丁○○雖於99年7 月1 日提出答辯狀，然揆其內容，僅爭執
    原告提起本件確認之訴無確認利益，並未對原告主張之上開
    事實為實體上爭執，且被告丁○○已於相當時期受合法之通
    知，於言詞辯論期日不到場，依民事訴訟法第280 條第3項
    前段、第1 項前段規定，亦視同對於原告主張之事實自認。
    從而，原告主張被告丁○○與被告戊○○間就系爭抵押權所
    擔保之800 萬元債權係通謀虛偽意思表示而不存在等情，應
    可採信。
  (二)又原告主張本院97年執字80581 號清償借款強制執行事件，
    就被告丁○○執行所得價金，於98年10月20日作成之分配表
    ，記載分配予被告戊○○次序10執行費（轉繳）64,000 元
    及次序13第三順位抵押權5,066,182 元均應剔除，不得列入
    分配等情，固據提出上開分配表為憑（見臺灣臺北地方法院
    99年度審重訴字第276 號卷第19至25頁）。惟按異議未終結
    者，為異議之債權人或債務人，得向執行法院對為反對陳述
    之債權人或債務人提起分配表異議之訴，強制執行法第41
    條第1 項前段定有明文。同法第39條、第40條第1 項、第40
    條之1 並分別規定，債權人、債務人對分配表有異議之權，
    及對債權人或債務人之異議有為反對陳述之權。故債權人或
    債務人對分配表聲明異議後，如未予他債權人、債務人表示
    意見之機會，或他債權人、債務人對於債權人或債務人之異
    議未為反對之陳述者，均無從提起分配表異議之訴（最高法
    院88年度台上字第596 號判決、98年度台抗字第670 號裁定
    意旨參照）。本件原告就本院民事執行處97年度執字第8058
    1 號清償債務強制執行事件，於98年10月20日製作之分配表
    所載分配予本件被告戊○○之債權，表示不同意見，並於98
    年11月17日分配期日前具狀異議，主張被告戊○○、丁○○
    間通謀虛偽成立抵押權及債權，應予剔除被告戊○○之分配
    額等情，已據本院調取上開執行卷宗審閱無訛，堪認原告合
    法異議屬實。嗣分配期日無人到場表示意見，經本院民事執
    行處於99年3 月3 日以板院輔97執松字第80581 號執行命令
    （見97年度執字第80581 號卷第354 頁）檢附原告之聲明異
    議狀，命本件被告戊○○應於文到7 日內就本件原告異議事
    項表示意見，惟被告戊○○始終未為反對之陳述，亦經本院
    調取上開執行卷宗核閱明確。參酌上開規定及最高法院裁判
    意旨，本件原告對系爭分配表所為異議，被告戊○○既尚未
    為反對之陳述，原告自無從提起分配表異議之訴。從而，原
    告提起本件分配表異議之訴，顯與強制執行法第41條第1 項
    前段規定要件不合，於法不能准許，應予駁回。
四、綜上所述，原告起訴請求確認被告戊○○就被告丁○○所有
    坐落如附表所示不動產，於民國97年3 月28日以臺北縣三重
    地政事務所97年重莊登字第8000號所設定之2,300 萬元最高
    限額抵押權所擔保之800 萬元債權不存在，為有理由，應予
    准許。至原告請求本院97年執字80581 號清償借款強制執行
    事件，就被告丁○○執行所得價金，於98年10月20日作成之
    分配表，內載分配予被告戊○○次序10執行費（轉繳）64,0
    00元及次序13第三順位抵押權5,066,182 元均應剔除，不得
    列入分配部分，與強制執行法第41條第1 項前段規定要件不
    合，於法不能准許，應予駁回。
五、結論：本件原告之訴為一部有理由、一部無理由，依民事訴
    訟法第385 條第1 項前段、第79條、第85條第1 項前段，判
    決如主文。
中    華    民    國    99    年    8     月    20    日
                民事第二庭    法  官  張筱琪
以上正本係照原本作成
如對本判決上訴，須於判決送達後20日內向本院提出上訴狀
中    華    民    國    99    年    8     月    20    日
                              書記官  連思斐
┌─────────────────────────────────────────────┐
│附表︰                                                                                    │
├──┬────┬─┬──────┬────┬───────────────┬───┬───┤
│    │        │  │            │建築式樣│建物面積（單位：平方公尺）    │      │      │
│編  │        │建│            │        ├───┬───┬───┬───┤權  利│      │
│    │        │  │            │主要建築│第一層│第二層│陽台/ │ 合   │      │      │
│    │土地坐落│  │  建物門牌  │        │      │      │平臺  │      │      │備  考│
│    │        │  │            │材 料 及│      │      │      │      │      │      │
│號  │        │號│            │        │      │      │      │      │範  圍│      │
│    │        │  │            │房屋層數│      │      │      │ 計   │      │      │
├──┼────┼─┼──────┼────┼───┼───┼───┼───┼───┼───┤
│1   │臺北縣新│同│臺北縣新莊市│鋼筋混凝│98.02 │98.02 │4.68/ │205.40│全部  │      │
│    │莊市○○○段│化成路349 巷│土造二層│      │      │4.68  │      │      │      │
│    │段五四九│五│70號        │        │      │      │      │      │      │      │
│    │地號（面│九│            │        │      │      │      │      │      │      │
│    │積125.75│○│            │        │      │      │      │      │      │      │
│    │平方公尺│  │            │        │      │      │      │      │      │      │
│    │）      │  │            │        │      │      │      │      │      │      │
├──┼────┼─┼──────┼────┼───┼───┼───┼───┼───┼───┤
│2   │臺北縣新│同│臺北縣新莊市│鋼筋混凝│99.91 │99.91 │4.77/ │209.36│全部  │      │
│    │莊市○○○段│化成路349 巷│土造二層│      │      │4.77  │      │      │      │
│    │段五五二│五│72號        │        │      │      │      │      │      │      │
│    │地號（面│九│            │        │      │      │      │      │      │      │
│    │積125.24│一│            │        │      │      │      │      │      │      │
│    │平方公尺│  │            │        │      │      │      │      │      │      │
│    │）      │  │            │        │      │      │      │      │      │      │
└──┴────┴─┴──────┴────┴───┴───┴───┴───┴───┴───┘

司法院資訊處製作；財團法人民間司法改革基金會備份。
